最　高　行　政　法　院　判　決　　　　　　　　　九十一年度判字第二○五八號
　　上　訴　人　丙○○
　　　　　　　　　　　　　　　.
　　被 上訴 人　財政部臺北市國稅局
　　代　表　人　乙○○
右當事人間因綜合所得稅事件，上訴人對於中華民國九十年七月二十四日臺北高等行
政法院八十九年度訴字第二三七八號判決，提起上訴，本院判決如左：
　　主  文
上訴駁回。
上訴審訴訟費用由上訴人負擔。
　　理  由
本件上訴人於原審起訴主張：上訴人因和華公司於民國八十三年間將售地增益轉列資
本公積，嗣利用資本公積轉增資，配發股票給各股東，後又減資，以現金收回資本公
積轉增資配發之股票，上訴人因而取得之現金依財政部六十九年五月八日台財稅第三
三六九四號函釋（下稱財政部六十九年函釋）及財政部八十一年五月二十九日台財稅
第八一○一四○○一一號函釋（下稱財政部八十一年函釋），非屬盈餘分配，而屬股
票轉讓行為，故屬證券交易所得，應停止課徵所得稅。又上訴人八十三年度綜合所得
稅業經核課確定在案，被上訴人突於八十八年援引財政部八十四年三月二十二日台財
稅第八四一六一一四四六號函釋（下稱財政部八十四年函釋）重行核課上訴人八十三
年度綜合所得稅，顯然有違司法院釋字第二八七號解釋、前行政法院八十八年判字第
三○一九號判決意旨及行政院主張之財政部以課稅解釋（後令）變更過去課稅解釋（
前令）的見解，如後令內容不利納稅義務人時，不可追溯適用，皆可援引適用之見解
，被上訴人及訴願決定機關認事用法，難謂無違。況和華公司之增資及減資，係不同
時間兩階段之合法行為，並依行為多年之財政部函釋處理其稅捐事宜，縱如被上訴人
所辯而認定本件為稅捐規避，但稅捐規避本身並不違法，又上訴人亦無過失，自不得
以稅捐罰則加以處罰等情，請求撤銷訴願決定及原處分之判決。
被上訴人則以：和華公司於八十三年間利用資本公積轉增資後，再辦理減資，其於減
資時以現金收回資本公積轉增資配發之股票，且收回之股票不再轉讓，並事後註銷公
司登記及向被上訴人辦理營利事業所得稅決、清算事宜，是此舉以現金收回資本公積
轉增資配發股票與清算作為及將出售土地增益分配予各股東行為實無二致；且和華公
司未將該資本公積保留於股本，或以現金股利發放，確藉資本公積轉增資及減資之過
程，以現金收回資本公積轉增資配發股票行為，將出售資產增益之資本公積全數分配
予各股東；況上訴人之配偶曾杜麗秀以和華公司股東身分，依照持股比例，取得公司
以資本公積轉增資配發股票，減資時，亦比照持股比例收回股票，其所得性質核屬所
得稅法第十四條第一項第一類第一款營利所得，而非所稱屬股票轉讓性質；又財政部
六十九年及八十一年函釋係屬純粹善意行為之案件方有其適用，和華公司以脫法行為
，純粹惡意以無實質增減資方式分派股東剩餘財產，是應參照財政部八十四年函釋精
神，認屬減資年度股東取得投資收益（營利所得），核屬減資年度（八十三年度）股
東營利所得。再者，上訴人於八十四年三月二十日申報其八十三年度綜合所得稅後，
被上訴人發現其配偶曾杜麗秀有應徵之系爭營利所得，依稅捐稽徵法第二十一條第二
項規定，於法定之核課期間內，即應依法補徵。況尚未決定或法律救濟中之未確定案
件應有新釋令之適用，本件係於八十八年七月二十日核定，適用財政部八十四年函釋
，應尚無特別問題。是被上訴人初查依財政部八十四年函釋，按上訴人之配偶曾杜麗
秀取得和華公司營利所得七、二五○、○○○元，併課其當年度綜合所得稅，並依據
所得稅法第一百十條第一項規定，按漏稅額處罰鍰一、二三九、五○○元，並無不合
，復查決定予以維持，財政部訴願決定亦持相同見解，亦無違誤等語，資為抗辯。
原審斟酌全辯論意旨及調查證據之結果，以：一、按「個人之綜合所得總額，以其全
年左列各類所得合併計算之：第一類：營利所得：公司股東所分配之股利．．．」、
「公司之股東所分配之盈餘，按公司申報所得額時，所開具股東姓名、住址、及已付
或應付之盈餘數額核定之。」，行為時所得稅法第十四條第一項第一類第一款及所得
稅法施行細則第十一條分別定有明文。又按「納稅義務人已依本法規定辦理結算申報
，但對依本法規定應申報課稅之所得額有漏報或短報情事者，處以所漏稅額兩倍以下
之罰鍰。」，亦為行為時所得稅法第一百十條第一項所明定。二、本件上訴人之配偶
曾杜麗秀為和華公司之股東，和華公司於八十三年二月五日，將出售土地增益所轉列
之資本公積，辦理轉增資，金額為一四五、○○○、○○○元，並於八十三年六月十
四日辦理減資，以現金收回資本公積轉增資配發之股票金額為一七○、○○○、○○
○元，此有和華公司之股東名簿、資產負債表、資本公積形成明細表、資本公積轉增
資（配股）明細表、減資明細表、增資發行新股變更登記申請書、帳簿及營利事業所
得稅申報書暨公司未分配盈餘調閱清單等影本附於原處分卷可稽，並為上訴人所不否
認，是和華公司於八十二年至八十三年間，有將出售公司土地等固定資產之增益，先
轉列為資本公積後，辦理轉增資（即以增資股票方式配股），再辦理減資之事實，足
堪認定。三、查，和華公司出售其所有之土地所得，係屬自營業活動以外所得之權益
，依公司法第二百三十八條第三款及同法第二百三十二條規定，公司原不得分派股息
及紅利，但該公司依同法第二百四十一條規定辦理轉增資，即按股東原有股份之比例
發給新股，核渠等行為係以（新）股份分派之方式，分派股息及紅利，是該公司確有
因土地之交易，而有無償配股情形，實質上既分配股利，自屬營利所得分派，依收付
實現原則，上訴人原應於其所得實現年度，按行為時所得稅法第十四條規定，就其營
利所得申報綜合所得稅。次查，和華公司並無所謂公司因營業活動而發生鉅額虧損之
情形，是無公司法上所謂形式上減資可言；且和華公司增資至減資僅相隔四月，亦無
所謂經濟情勢重大變遷可言，加以增資非屬股東原出資額，迄其減資時止，並無符合
公司實質上減資要件之情形，其減資行為顯係虛偽，是該公司顯係蓄意安排、假藉增
資再減資之形式手續，遂達轉讓股份目的，其有以現金收回資本公積轉增資配發股票
，至為灼然，究其行為並無股票轉讓之性質，仍為股利之分派，上訴人配偶既有股利
所得，依實質課稅原則，自應於形式上轉讓年度合併課稅。從而本件被上訴人以和華
公司於八十三年間辦理減資手續，為形式上「轉讓」轉增資股票年度，認上訴人之配
偶「轉讓」股份，有股利所得，依行為時所得稅法第十四條第一項第一類第一款規定
，屬營利所得而課徵綜合所得稅，尚非無據。另上訴人配偶既為和華公司之第二大股
東，業據被上訴人訴訟代理人陳述甚詳，並有股東名簿影本可稽，和華公司在短短四
個月內增資後又減資，對其權益影響甚大之事，自難諉為不知，其漏報系爭股利所得
，縱無故意，亦難謂無過失。從而被上訴人本於租稅公平，依法實質上查核認定，據
以核定補徵稅額二、四七九、○四六元，並處以漏稅額○‧五倍罰鍰計一、二三九、
五○○元（計至百元止），揆諸行為時所得稅法第一百十條第一項規定，亦無違誤，
訴願決定予以維持，並無不合等由，因將原決定及原處分均予維持，駁回上訴人之訴
，核無違誤。
上訴論旨，仍執前詞，並主張：財政部六十九年函釋，並未規定收回之股票，是否再
轉讓，並事後是否註銷為認定股票轉讓行為之條件。上訴人乃依上述規定，認定為「
股票轉讓」行為，申報八十三年度綜合所得稅及繳納證券交易稅，均經核定而臻確定
。上訴人增資、減資兩階段之行為，均依財政部六十九年函釋及財政部八十一年函釋
辦理，此依財政部八十三年八月三十一日台財稅第八三一六○七六六一號函釋，均應
有效適用。被上訴人援用為本件課稅依據之財政部八十四年函釋，應不得適用於本案
，除基於法律不溯既往原則之外，且該函釋係規定「○○企業股份有限公司辦理清算
時，有關股東曾取得資本公積增資配股，因而分派剩餘財產應作為股東之營利所得申
報課稅。」，顯與本件「公司辦理減資以現金收回資本公積增資配股，非屬盈餘分配
」不同，亦即和華公司並沒有辦理清算，故被上訴人實不能比附援引。詎原審判決理
由前段既謂出售土地所得，係屬自營業活動外所得之權益，後段卻謂實質上既分配股
利，自屬營利所得分派，亦有判決理由前後牴觸之情事，並有法規解釋錯誤及函釋錯
誤之適用法規不當情事。再者，原審判決不僅未指示被上訴人就其主張上訴人增、減
資行為係虛偽安排一節，負責舉證；且率予推定和華公司之減資行為顯係虛偽，逕以
實質課稅原則為上訴人敗訴之判決，顯有判決不備理由及認定事實不憑證據與重要證
據漏未調查之違法等情，請求廢棄原判決，撤銷訴願決定及原處分之判決等語。
本院查：誠實信用原則，乃一般法律原則，於公法應有其適用。本件和華公司於八十
二年間出售土地，將售地增益二二八、三五○、一七一元轉列資本公積，該公司股東
常會於八十三年二月五日決議利用資本公積辦理轉增資金額一四五、○○○、○○○
元，隨即於同年六月十四日為減資基準日，辦理減資以現金收回資本公積轉增資配發
之股票金額一七○、○○○、○○○元，上訴人因而取得現金七、二五○、○○○元
，和華公司並於八十四年七月十二日經臺北市政府建設局准予公司解散登記。和華公
司增資、減資，雖屬兩階段之行為，形式上符合財政部六十九年五月八日台財稅第三
三六九四號函及八十一年五月二十九日台財稅第八一○一四○○一一號函釋，惟其增
資、減資，並非以公司正常經營為目的，乃純粹惡意以無實質增減資方式，分派股東
剩餘財產，係權利濫用行為，業經被上訴人詳述其理由，並非無據。原判決認為和華
公司之減資行為顯係虛偽，用語雖有未當，惟認為和華公司形式上之增資、減資行為
，實質上則係藉由現金收回資本公積轉增資配發股票，將出售土地增益分配予各股東
之結論，並無不合，且經原判決詳述理由，說明本件並無財政部六十九年五月八日台
財稅第三三六九四號函及八十一年五月二十九日台財稅第八一○一四○○一一號函釋
之適用，且本件未適用財政部八十四年三月二十二日台財稅第八四一六一一四四六號
函釋，故不發生法令溯及適用及信賴保護問題，並無判決不備理由，或判決理由矛盾
之違法，就上訴人於原審所提準備書續狀所提攻擊防禦方法，亦已詳予審酌，且說明
不採和華公司增資、減資實質合法之理由。又原審就相關證據及和華公司減資之要件
及目的，已予以調查並給予上訴人陳述機會，有原審九十年七月十日言詞辯論筆錄附
原審卷可稽，並無認定事實不憑證據與重要證據漏未調查之違法等情，上訴意旨仍指
摘原判決違誤，求予廢棄，難認有理由，應予駁回。
據上論結，本件上訴為無理由，爰依行政訴訟法第二百五十五條第一項、第九十八條
第三項前段，判決如主文。
中　　華　　民　　國　　九十一　　　年　　　十一　　　月　　  十四　　　日
                    最 高 行 政 法 院  第 二 庭
                                審 判 長 法  官　　　陳　石　獅
                                         法  官      劉　鑫　楨
                                         法  官　　　彭　鳳　至
                                         法  官　　　高　啟　燦
                                         法  官　　　黃　合　文
右  正  本  證  明  與  原  本  無  異
　　　　　　　　　　　　　　　　　　　　 法院書記官　王　福　瀛
中　　華　　民　　國　　九十一　　　年　　　十一　　　月　　二十五　　　日
